【裁判字號】    99,簡上,34
【裁判日期】    990714
【裁判案由】    確認停車位使用權存在
【裁判全文】
臺灣臺南地方法院民事判決              99年度簡上字第34號
上訴人 即 原告  乙○○
被上訴人即被告  東寧大地第二期公寓大廈管理委員會
法 定 代 理 人  甲○○
訴 訟 代 理 人  丙○○
上列當事人間請求確認停車位使用權存在事件，上訴人對於民國
99年1月8日本院臺南簡易庭98年度南簡字第497號 第一審判決提
起上訴，本院於民國99年6月30日言詞辯論終結，判決如下：
    主      文
上訴駁回。
第二審訴訟費用新臺幣壹仟伍佰元由上訴人負擔。
    事實及理由
一、上訴人即原告起訴主張略以：
（一）上訴人為坐落臺南市○區○○段14地號土地暨其上建號50
      29號即門牌號碼臺南市○區○○里○○路560號4樓房屋（
      以下簡稱系爭房屋）之所有人，所有權範圍包括臺南市○
      區○○段14地號土地 （應有部分比例為10000分之64）及
      新東段5029建號（權利範圍全部），共用部分包括新東
      段5145建號，應有部分比例為10000分之200、新東段51
      46建號，應有部分比例為10000分之67。 上訴人所有之系
      爭房屋位於東寧大地大樓（以下簡稱系爭大樓）內，上訴
      人為系爭大樓之住戶，而系爭大樓之起造人南寶建設股份
      有限公司（以下簡稱南寶公司）於大樓建築完成後，於民
      國84年3月31日切結確認 各區分所有權人之共用部分應有
      部分比例， 上訴人所有系爭房屋即門牌號碼「東寧路560
      號4樓」編號為「4I」， 經上訴人調閱臺南市政府工務局
      核准系爭大樓備案之建築師設計圖，「4I」之住戶應有停
      車位面積18.18平方公尺， 是上訴人就系爭大樓地下停車
      空間應有面積18.18平方公尺停車位之使用權存在。 依臺
      南市政府84年3月25日南工使字第0728號 使用執照上記載
      系爭大樓各住戶之 停車面積，18.18平方公尺之戶數為86
      戶、21.49平方公尺之戶數為42戶、24.79平方公尺之戶數
      為3戶，合計共131戶。上訴人所有之房屋編號「4I」，依
      前開使用執照資料觀之， 上訴人應擁有面積18.18平方公
      尺停車空間之權利。 又系爭大樓共有144戶加上管理室後
      共145戶。法定停車位是94個， 但分配停車位時係分配給
      131戶，故上訴人購買之房屋亦受分配1個停車位。另自系
      爭大樓區分所有權人名冊記載之各住戶區分所有權比例觀
      之，有停車位的共同部分持分比較多， 像560號5樓之1沒
      買停車位，所以其持分就很少（萬分之35），6樓之2買兩
      個停車位，所以其持分 比較大（萬分之133），7樓之2買
      一個停車位所以其持分中等（萬分之94），上訴人的持分
      （萬分之67）是跟7樓的住戶（萬分之67）一樣，而7樓的
      住戶也有停車位，由此可以推論，上訴人也應該要有一個
      停車位，另依稅籍資料亦可佐證上訴人就地下室也有產權
      。上訴人提起本件訴訟之訴訟標的係請求確認上訴人上開
      停車位使用權存在，並未指定特定地點或位置，縱被上訴
      人變更其停車空間之規劃，上訴人仍享有停車空間之使用
      權。是被上訴人拒絕上訴人使用地下室停車空間，上訴人
      請求臺南市政府協助，被上訴人並無誠意解決。是上訴人
      主張其擁有系爭停車位之使用權，被上訴人則否認之，則
      上訴人就系爭停車位之使用權即有不安之狀態存在，而此
      種不安之狀態，得以確認判決除去，是上訴人請求確認其
      就系爭停車位有使用權，即有確認利益。爰依法提起本件
      訴訟。並聲明：1.確認上訴人就坐落臺南市○區○○路56
      0號「東寧大地第二期」 大樓地下室有停車位使用權存在
      。2.被上訴人應於 臺南市○區○○路560號地下室提供面
      積18.18平方公尺之汽車停車位予上訴人使用。
（二）上訴人事實之陳述及所用證據，除與原判決記載相同者予
      以引用外，補稱：
    1.依民法修正前第820條第1項「共有物，除契約另有訂定外
      ，由共有人共同管理之。」，另按「公寓大廈之買賣，建
      商與各承購戶分別約定，該公寓大廈之共用部分或其基地
      之空地由特定共有人使用者，除別有規定外，應認共有人
      間已合意成立分管契約。」最高法院91年臺上字第2477號
      判決意旨參照。查：
      (1)系爭大樓起造人南寶公司於大樓建築完成後，於84年3
        月25日切結確認每戶（區分所有）之共有部分作成分配
        ，並就區分所有細列戶別編號，而依上開南寶公司切結
        書內容記載，上訴人所有之「東寧路560號4樓」之編號
        則為「4I」，共有部分之持分為 「10000分之67」。再
        依臺南市政府工務局81年7月9日分戶面積詳細表上記載
        ，區分所有編號「4I」之住戶，其「停車分配」為18.1
        8 平方公尺。從而，訴外人南寶公司於系爭大樓完成後
        ，係以上開共有部分（即地下室使用空間）分配面積、
        位置、使用方式作為買賣契約之一部分，而分別出售予
        各承購戶，復南寶公司係將地下室空間事前為統一之規
        劃，並繪製成圖，甚至將停車位使用之面積納入共有部
        分持分比例之考慮（亦即有停車位者，其共有部分持分
        愈高），易言之，南寶公司就地下室停車空間已作成規
        劃並出售給承購戶，是依上開判決意旨，應認南寶公司
        將區分於出售承購戶後，已就共有部分達成分管契約之
        合意。亦即，在上開分管契約未變更或消滅前，系爭大
        樓各區分所有人仍應受上開分管契約之拘束。
      (2)又上訴人系爭房屋之前手吳德良係於85年4月9日時，向
        南寶公司以買賣方式取得之，且原審判決亦認定「(2)經
        查，依被告提出同為系爭大樓區分所有權之一之訴外人
        季麟慶、謝月娥向南寶公司購買房屋時所訂立之『地下
        室權屬－本預約房屋之地下室全部，由汽車位及機車位
        持有人共同保管使用。汽車位及機車位使用位置附件(五)
        』及買賣契約書後附車位位置圖觀之，系爭大樓之區分
        所有權人與建商簽訂房屋之買賣契約時，全體買受人即
        當時之全體區分所有權人即已就性質屬於共用部分之地
        下室停車空間，關於汽車位及機車位之分配使用位置有
        所約定。是以，該附件(五)之車位位置圖，足認為系爭大
        樓所有區分所有權人間分管契約之內容，而各買受人如
        有曾向建商買受停車位，或就該共用部分所成立分管契
        約曾分得停車位，該買受人與建商所簽立之買賣契約書
        附件(五)之車位位置圖上則會由買受人與建商共同在各該
        特定停車位上簽名或蓋章。」，復南寶公司將系爭大樓
        之房屋出售予承購戶時係一次規劃全部之停車空間，無
        法亦不能在每份契約上繪製不同之停車位置圖，故建商
        南寶公司在出售第一件區分所有之房屋時，已就「地下
        室全部車位使用」與承購戶達成如契約附圖之停車位分
        管協議。
      (3)查被上訴人於原審提出「重新訂立之分管契約」之事實
        以觀，益證系爭大樓之建商與承購戶早已就地下室車位
        空間達成分管協議，才有被上訴人所稱「重新訂立」分
        管契約之必要，暫不論該「重新訂立之分管契約」之效
        力為何，應可認定系爭大樓之建商與承購戶於買賣時已
        達成停車位分管協議。
      (4)由上開事實推論，吳德良於85年4月9日買受房屋時已取
        得系爭大樓編號「4I」、面積18.18 平方公尺之停車空
        間位置之事實，惟原審漏未審酌及此，單以上訴人無法
        提供「吳德良與南寶公司」間之買賣契約為由，認上訴
        人未盡舉證責任，顯失公允。
      (5)又本件系爭大樓房屋買賣契約書，該契約係訴外人即其
        他共有人楊福美與建商南寶公司所簽訂之契約書，前開
        契約之性質為共有物之分管契約，按此分管契約之性質
        ，各共有人所持有之契約應為相同，上訴人自前手吳德
        良購得此屋，當然繼受前手之權利。
    2.復按「共有物分管契約係共有人就共有物管理方法所成立
      之協議，依民法第820條第1項規定，應由共有人全體共同
      協議訂定之。其未定有分管期限者，因終止分管契約係關
      於共有物管理方法之變更，自須經共有人全體同意，始得
      為之，尚難認共有人得隨時終止契約。」最高法院89年臺
      上字第585號判決意旨參照。查：
      (1)又按「當事人主張有利於己之事實者，就其事實有舉證
        之責任。但法律別有規定，或依其情形顯失公平者，不
        在此限。」此為民事訴訟法第277 條規定。依前開第一
        次分管契約之內容觀之（該決議之停車位規劃共有131
        位），於該契約就各區分所有權人使用停車位之狀況有
        明文規定，如被上訴人對上訴人所提之契約書，認該分
        管契約所為之約定無效（該決議規劃112 個車位），按
        上開法條舉證責任之規定，被上訴人應舉證說明第二次
        分管契約之決議（該決議規劃112 個車位），就該新決
        議內容提出說明。
      (2)既南寶公司於出售系爭大樓時已就「地下室全部車位使
        用」與承購戶達成分管契約，是共有人未於全體協議變
        更或終止該分管契約前，系爭大樓之區分所有權人（包
        括繼受人）仍應受上開分管契約之拘束。
      (3)依上揭判決意旨，就本件地下室車位空間分管契約之變
        更或終止，應得全體共有人之同意始得為之，惟被上訴
        人於原審提出「重新訂立之分管契約」上，並未得「全
        體共有人」同意，該次分管契約應屬無效。
      (4)再者，依訴外人吳德良於原審證稱「....，但是我不記
        得我有辦理過房屋的登記，該棟大樓我沒有去過，....
        」等語，而被上訴人所稱簽訂第二次分管契約之當時，
        吳德良仍為系爭大樓之區分所有權人，既吳德良連大樓
        都沒有去過，得以推論訴外人吳德良並未於上開第二次
        分管契約上簽名，該第二次分管契約未得全體共有人同
        意，應屬無效。
      (5)綜上，系爭大樓就停車位規劃之分管協議附於上訴人就
        系爭房屋之買賣契約，上訴人當然繼受該分管協議之權
        利，如認定該分管契約無效，被上訴人應就該第二次之
        分管協議提出說明，否則上訴人有權使用系爭停車位。
    3.上訴聲明：
      (1)原判決廢棄。
      (2)確認上訴人就坐落臺南市○區○○路560號「東寧大地
        第二期」大樓地下室有停車位使用權存在。
      (3)被上訴人應於臺南市○區○○路560號地下室提供面積
        18.18平方公尺之汽車停車位予上訴人使用。
二、被上訴人事實之陳述及所用證據，除與原判決記載相同者予
    以引用外，補稱：
（一）按公寓大廈之買賣，建商與各承購戶分別約定，該公寓大
      廈之共用部分或其基地之空地由特定共有人使用者，除別
      有規定外，應認共有人間已合意成立分管契約。本件系爭
      大樓於建商與承購戶訂立買賣契約時，於買賣契約書第4
      條明定「地下室權屬－本預約房屋之地下室全部，由汽車
      位及機車位持有人共同保管使用。汽車位及機車位使用位
      置見附件(五)」及買賣契約書後所附停車位位置圖觀之，顯
      見系爭大樓之區分所有權人與建商簽訂房屋之買賣契約時
      ，全體買受人即當時之全體區分所有權人即已就性質屬於
      共用部分之地下室停車空間，關於汽車位及機車位之分配
      使用位置所有約定。而該附件(五)之車位位置圖，足認為系
      爭大樓所有區分所有權人間分管契約之內容，此為原審法
      院所審認。然系爭大樓於訂立分管契約後，因原始停車位
      位置之劃定方法存有車輛進出不易之問題，為求妥善利用
      ，乃由建商與承購戶重新訂立分管協議，重新訂定停車位
      之劃定方法並將停車位數縮減至112 位，上訴人就此提出
      爭執，並提出最高法院89年臺上字第585 號判決，其判決
      意旨：「共有物分管契約係共有人就共有物管理方法所成
      立之協議，依民法第820條第1項規定，應由共有人全體共
      同協議訂定之，其未定有分管期限者，因終止分管契約係
      關於共有物管理方法之變更，自須經共有人全體同意，始
      得為之，自難認各共有人得隨時終止分管契約。」，主張
      該分管協議未經全體共有人同意，應屬無效。惟上述判決
      意旨乃在分管契約之終止，仍應有全體共有人之同意，始
      得為之，與本件系爭大樓重新訂立之分管協議，係在原分
      管契約存續中重新劃定停車位位置，二者既屬不同問題，
      自無上述判決意旨之適用。
（二）本件系爭大樓於建商與承購戶訂立買賣契約時，就各區分
      所有權人有無停車位專用權已另有約定，並於買賣契約書
      第 4條明定「地下室權屬－本預約房屋之地下室全部，由
      汽車位及機車位持有人共同保管使用。汽車位及機車位使
      用位置見附件(五)」，則於未逾越原分管契約之範圍內，自
      得由汽車位及機車位持有人之全體同意，重新訂定地下室
      停車位之使用方法，無庸經全體區分所有權人之同意。系
      爭分管協議雖未得全體區分所有權人之同意，然依系爭大
      樓買賣契約書第 4條規定，無停車位專用權之區分所有權
      人既不得干涉地下室停車位之使用保管，自無須取得其同
      意始得重新劃定地下室停車位之理。另按民法第118條第1
      項規定：「無權利人就權利標的物所為之處分，經有權利
      人之承認始生效力。」，可知系爭分管協議是否合法有效
      ，應視其有無有停車位專用權之區分所有權人之全體同意
      定之，而非不區分是否已逾越原分管契約之範圍，一概要
      求應得全體區分所有權人之同意始生效力。況且，無停車
      位專用權之區分所有權人既不得使用地下室停車位，則其
      停車位位置如何劃定，該無停車位專用權之區分所有權人
      必定漠不關心，倘仍要求應得其同意始得就地下室停車位
      位置為重新劃定，必將影響共有物之有效利用。參照98年
      1月23日修正民法第820條第 1項：「共有物之管理，除契
      約另有約定外，應以共有人過半數及其應有部分合計過半
      數之同意行之。但其應有部分合計逾三分之二者，其人數
      不予計算。」，其立法理由旨在促使共有物之有效利用，
      就共有物之管理依多數決為之，則同此意旨，系爭分管協
      議既由汽車位及機車位持有人之全體同意為之，自屬合法
      有效。
（三）原審法院雖認系爭大樓所有區分所有權人間已成立分管契
      約，然上述意旨並非謂承購戶向建商購買房屋時，即附帶
      取得停車位專用權，各買受人如有曾向建商買受停車位，
      或就該共用部分所成立分管契約曾分得停車位，該買受人
      與建商所簽立之買賣契約書附件(五)之車位位置圖上則會由
      買受人與建商共同在各該特定停車位上簽名或蓋章，足見
      承購戶與建商雖僅簽訂 1份房屋買賣契約書，該契約中就
      房屋部分與停車位專用權部分仍屬不同之買賣標的。據此
      承購戶須先向建商買得停車位專用權，再依該買賣契約書
      附件(五)之車位位置圖上約定所購得停車位之位置，而不得
      僅憑該買賣契約書附件(五)之車位位置圖上劃有特定停車位
      ，即謂該區分所有權人享有停車位專用權。因此，縱使上
      訴人主張系爭重新訂立之分管協議無效，上訴人仍應提出
      其取得編號4I停車位專用權之證明，然於原審法院審理期
      間，上訴人自始未能舉證證明其前手吳德良曾向建商買受
      停車位，亦未能證明其前手就該共用部分所成立分管契約
      曾分得停車位，故而原審法院認其請求為無理由，予以駁
      回。上訴人不服提起上訴，惟仍未能提出其取得編號4I停
      車位專用權之證明，一再執言系爭大樓之買賣契約書附件
      (五)之車位位置圖上既劃有編號4I之停車位，則其自當享有
      該編號4I之停車位專用權，上訴人之主張為無理由，堪屬
      明確。
（四）上訴人主張依訴外人於原審法院證稱「……我不記得我有
      辦理過房屋的登記，該棟大樓我沒有去過……」等語，得
      以推論訴外人吳德良未於系爭重新訂立之分管協議上簽名
      ，該分管協議應屬無效。然依訴外人吳德良之證言，僅得
      證明其房屋所有權之登記非由訴外人吳德良本人親自辦理
      ，而辦理房屋所有權登記既非不得授權他人代理為之，且
      該房屋所有權移轉登記既係訴外人吳德良本人之身份證及
      印鑑辦理，除有得撤銷或無效之事由，並經法院確定判決
      應塗銷其登記外，自屬合法有效。同上所述，系爭分管協
      議既有訴外人吳德良之蓋章證明，應認其為合法有效。況
      且，倘若僅憑訴外人吳德良證稱其不記得辦理過房屋的登
      記及未去過系爭大樓等語，即予推論系爭分管協議應屬無
      效，則訴外人吳德良於原審亦曾稱其未曾見過上訴人，亦
      不記得有辦理房屋移轉登記予上訴人，上訴人豈非自始即
      未成為系爭大樓之區分所有權人，系爭大樓地下室停車位
      之使用分配，與上訴人自無任何關聯。由此可見，上訴人
      所持理由，當無可採。
（五）公寓大廈管理條例第10條第 2項：「共用部分、約定共用
      部分之修繕、管理、維護，由管理負責人或管理委員會為
      之。其費用由公共基金支付或由區分所有權人按其共有之
      應有部分比例分擔之。但修繕費係因可歸責於區分所有權
      人或住戶之事由所致者，由該區分所有權人或住戶負擔。
      其費用若區分所有權人會議或規約另有規定者，從其規定
      。」，是以共用部分之修繕、管理及維護費用既明定除區
      分所有權人會議或規約另有規定者外，由區分所有權人按
      其共有之應有部分比例分擔之，則其得否就共用部分為具
      體之使用，在所不問。參照東寧大地大廈96年度區分所有
      權人會議訂定之大樓經費收支辦法，可知系爭大樓管理費
      之收費標準係以各區分所有權人之登記坪數計算，與公寓
      大廈管理條例第10條第 2項之規定並無不合，自屬合法有
      據。至共用部分之範圍，依公寓大廈管理條例第3條第4款
      之規定，係指公寓大廈專有部分以外之其他部分及不屬專
      有之附屬建築物，而供共同使用者。舉凡大樓頂樓平台、
      共用大門、停車空間、公共樓梯、公用電梯、配電室、冷
      卻水塔、共用管線等均屬之。上訴人就地下室停車空間雖
      無停車位專用權，其就共用部分依應有部分比例所繳納之
      管理費，尚難謂為其無法使用地下室停車空間所受之損害
      。上訴人將管理費之收費與停車位專用權之有無等同視之
      ，顯有不當聯結之嫌，其所持理由，自無可採。
（六）如前所述，系爭大樓訂定之大樓經費收支辦法雖屬合法，
      然管理費之收費辦法亦非謂一經制定即不得再予更動，社
      區住戶仍得依公寓大廈管理條例之相關規定，召開區分所
      有權人會議重新制定管理費之收費辦法，以符社區實際需
      求。上訴人倘認系爭大樓之經費收支辦法尚非妥適，待其
      依相關程序提出議案後，本管理委員會定當審慎研討。總
      結言之，上訴人未能提出其取得編號4I停車位專用權之證
      明，僅憑系爭大樓之買賣契約書附件(五)之車位位置圖上劃
      有編號4I之停車位，即主張其享有該編號4I之停車位專用
      權，上訴人所持理由，於理於法均無可採。並聲明求為判
      決上訴駁回，上訴費用由上訴人負擔。
三、得心證之理由：
（一）按公寓大廈之管理委員會並非公寓大廈之區分所有權人或
      住戶，而依公寓大廈管理條例第36條規定，其就公寓大廈
      之共用部分（含停車位）僅有管理之權能，並無所有權、
      使用權或其他權源，亦不具有判別約定共用部分為何人所
      有或應由何人使用之職權。
（二）按確認利益之有無，係確認之訴之合法要件，應先於實體
      上之理由而為判斷，此於上訴審亦同，並不因第一審已認
      有確認利益而有不同。又民事訴訟法第247條 所謂即受確
      認判決之法律上利益，須因法律關係之存否不明確，致原
      告在私法上之地位有受侵害之危險，而此項危險得以對於
      被告之確認判決除去之者，始為存在，最高法院27年上字
      第316號著有判例可資參照。 查，本件上訴人對被上訴人
      起訴請求確認其於系爭大樓地下室有停車位使用權存在云
      云，惟揆諸前揭（一）之說明，被上訴人就系爭大樓共用
      部分（含停車位）僅有管理權能，既不具有判別約定共用
      部分為何人所有或應由何人使用之職權，則上訴人在私法
      上地位之危險（停車位），並無法經由對被上訴人提起確
      認之訴而除去。從而，上訴人對被上訴人提起本件確認停
      車位存在之訴，無確認利益，不應准許。
（三）本件上訴人復起訴請求被上訴人應於系爭大樓地下室提供
      面積18.18平方公尺之汽車停車位予上訴人使用云云， 惟
      揆諸前揭（一）之說明，被上訴人就系爭大樓共用部分（
      含停車位）僅有管理權能，並不具有判別約定共用部分為
      何人所有或應由何人使用之職權，自更無權提供停車位予
      上訴人。是上訴人起訴請求無權處分系爭大樓共用部分（
      含停車位）之被上訴人提供停車位云云，為無理由，不應
      准許。
（四）綜上所述，上訴人訴請確認上訴人就系爭大樓地下室有停
      車位使用權存在及請求被上訴人應於系爭大樓地下室提供
      面積18.18平方公尺之汽車停車位予上訴人使用， 均無理
      由，不應准許。原審判決上訴人敗訴，理由雖有不同，結
      論並無相異，上訴意旨求予廢棄改判，為無理由，應駁回
      其上訴。
四、本件判決基礎已臻明確，兩造其餘攻擊防禦方法及訴訟資料
    經本院審酌後，核與判決結果不生影響，無逐一論駁之必要
    ，併此敘明。
五、末按訴訟費用，由敗訴之當事人負擔；法院為終局判決時，
    應依職權為訴訟費用之裁判，民事訴訟法第78條及第87條第
    1項分別定有明文。經核本件上訴訴訟費用確定為1,500元，
    上訴人之請求為無理由，爰依上開規定確定訴訟費用應由上
    訴人負擔。
六、據上論結，本件上訴為無理由，依民事訴訟法第436條之1第
    3項、第449條第1項、第78條、第87條第1項，判決如主文。
中    華    民    國    99    年    7     月    14    日
                          臺灣臺南地方法院民事第三庭
                              審判長法官  杭 起 鶴
                                    法官  蘇 正 賢
                                    法官  王 獻 楠
上為正本係照原本作成。
本判決不得上訴。
中    華    民    國    99    年    7     月    14    日
                              書  記  官  李 鎧 安

司法院資訊處製作；財團法人民間司法改革基金會備份。
